【裁判字號】    98,聲判,131
【裁判日期】    980731
【裁判案由】    聲請交付審判
【裁判全文】
臺灣臺北地方法院刑事裁定             98年度聲判字第131號
聲  請  人
即  告訴人  丙○○
代  理  人  康英彬律師
被      告  乙○○
            甲○○
上列聲請人即告訴人因被告等詐欺案件，不服臺灣高等法院檢察
署檢察長中華民國九十八年六月十五日九十八年度上聲議字第三
四七八號駁回聲請再議之處分（原不起訴處分案號：臺灣臺北地
方法院檢察署九十八年度偵續字第二二八號），聲請交付審判，
本院裁定如下：
    主    文
聲請駁回。
    理    由
一、本件交付審判意旨略以：（一）被告乙○○、甲○○明知艾
    沛士國際有限公司（下稱艾沛士公司）公司財務狀況惡劣，
    卻故意隱瞞實情，於民國八十七年十一月間假藉共同出資成
    立新公司為由，邀聲請人出資新臺幣（下同）五十萬元以投
    資艾沛士公司二股，惟該公司業已於八十七年二月間成立，
    且被告乙○○、甲○○於八十九年間甚至再提出字據，向聲
    請人騙稱「艾沛士國際有限公司登記成立為八十八年，負責
    人為乙○○」等語，此字據所載之成立時間與艾沛士公司實
    際登記時間或被告乙○○、甲○○要求聲請人出資成立公司
    之時間均不同，倘被告乙○○、甲○○無詐欺之意，為何一
    再掩飾艾沛士公司早已成立之事實。（二）聲請人雖有填寫
    艾沛士公司入股證明書，惟自始至終皆未成為艾沛士公司之
    股東，且於出資後多次詢問被告乙○○、甲○○公司辦理登
    記之狀況及何時開幕，然被告乙○○、甲○○一再向聲請人
    騙稱新公司由會計師辦理登記中。然聲請人既已於八十七年
    十一月間出資並填寫入股證明書，為何迄至九十年十月間艾
    沛士公司（嗣改名東冠公司）結束營業解散時，先後長達三
    年時間，被告乙○○、甲○○從未將聲請人登記為股東，被
    告乙○○、甲○○所持理由竟係當時聲請人沒有印章，誠令
    人難以置信。（三）又有限公司具有閉鎖性、非公眾性，係
    採發起設立，且設立時公司資本由全體股東全部繳足，發起
    人之認股行為，係以設立公司為目的之共同行為。對照證人
    賴錫棟所證述八十七年十月間艾沛士公司成立及營運狀況，
    與被告乙○○辯稱：其尋求聲請人投資時稱公司尚未成立或
    立字據稱公司八十八年度成立等語，可知兩者說詞矛盾，顯
    有施用詐術之實，再議處分對此不利被告乙○○、甲○○之
    證詞何以不採，未予說明，自有違法之處。再被告乙○○、
    甲○○為掩飾艾沛士公司早已虧損財務不佳，遂於八十八年
    十月間前後寄二份會計試算表予聲請人，該帳冊內容正常，
    以防聲請人發覺實情。然證人賴錫棟於偵查時曾稱：「公司
    成立後資金狀況不佳」等語，則為何被告乙○○、甲○○所
    寄交之試算表帳目卻正常。再者，證人賴錫棟、張耀宇均曾
    出庭作證，其是否有看過該會計試算表之內容，此乃攸關被
    告等有無施用詐術之事實，檢察官於偵查時就此重要之事項
    未加調查，自有應調查之證據未予調查之缺漏等語。
二、按告訴人不服上級法院檢察署檢察長或檢察總長認再議為無
    理由而駁回之處分者，得於接受處分書後十日內委任律師提
    出理由狀，向該管第一審法院聲請交付審判；法院認交付審
    判之聲請不合法或無理由者，應駁回之，刑事訴訟法第二百
    五十八條之一、第二百五十八條之三第二項前段，分別定有
    明文。次按九十一年一月十七日三讀通過，同年二月八日公
    布之刑事訴訟法第二百五十八條之一係參考德國刑事訴訟法
    第一百七十二條第二項之規定及日本刑事訴訟法第二百六十
    二條准起訴之規定，增訂「聲請法院交付審判制度」，告訴
    人於不服上級檢察署之駁回處分者，得向法院聲請交付審判
    ，考其立法目的，無非係為對於檢察官起訴裁量之制衡，除
    貫徹檢察機關內部檢察一體之原則所含有之內部監督機制外
    ，另宜有檢察機關以外之監督機制，由法院保有最終審查權
    而介入審查，提供告訴人多一層救濟途徑（刑事訴訟法第二
    百五十八條之一立法理由參照），以促使檢察官對於不起訴
    處分為最慎重之篩選，審慎運用其不起訴裁量權。從而，本
    條之適用一方面係強制告訴人先循檢察機關內部之監督機制
    救濟無效果後，始由法院為之；另方面亦促使檢察機關內部
    省視其不起訴處分是否妥當，法院有最終審查權。是交付審
    判之制度雖賦予法院於告訴人交付審判之聲請裁定准否前，
    可依同法第二百五十八條之三第三項規定為「必要之調查」
    ，然法院於審查交付審判之聲請有無理由時，應以審酌告訴
    人所指摘不利被告之事證未經檢察機關詳為調查或斟酌，或
    不起訴處分書所載理由違背經驗法則、論理法則及證據法則
    為限，方符本條係為制衡檢察官起訴裁量權之立法意旨，合
    先敘明。
三、程序部分：
（一）本件聲請人即告訴人以被告乙○○、甲○○共同涉犯詐欺
      罪嫌而提出告訴，案經臺灣臺北地方法院檢察署檢察官偵
      查後，於九十八年一月三十一日以九十八年度偵字第五七
      七號為不起訴處分；聲請人不服，於法定期間內具狀聲請
      再議，經臺灣高等法院檢察署檢察長於九十八年三月五日
      以九十八年度上聲議字第一四六六號命令，認偵查尚未完
      備，發回續行偵查；復經臺灣臺北地方法院檢察署檢察官
      於九十八年四月二十七日以九十八年度偵續字第二二八號
      為不起訴處分，聲請人亦不服，於法定期間內具狀聲請再
      議，經臺灣高等法院檢察署檢察長以其再議為無理由，而
      於九十八年六月十五日以九十八年度上聲議字第三四七八
      號處分書駁回聲請人再議之聲請。聲請人於九十八年六月
      二十九日收受前開處分書後，旋於九十八年七月三日委由
      代理人康英彬律師提出刑事交付審判聲請狀，向本院聲請
      交付審判。
（二）經查，本院審核聲請人之程序要件，符合刑事訴訟法第二
      百五十八條之一第一項之規定，此有刑事委任狀及刑事聲
      請交付審判聲請狀各一份附卷可參，復經本院依職權調閱
      臺灣高等法院檢察署九十八年度上聲議字第三四七八號全
      部卷宗核閱無誤，是本件聲請程序係屬適法。
四、實體部分：
（一）按犯罪事實應依證據認定之，無證據不得認定其犯罪事實
      ，刑事訴訟法第一百五十四條第二項定有明文。次按刑事
      訴訟法上所謂認定犯罪事實之證據，係指足以認定被告確
      有犯罪行為之積極證據而言，該項證據自須適合於被告犯
      罪事實之認定，始得採為斷罪資料。如未能發現相當證據
      ，或證據不足以證明，自不能以推測或擬制之方法，以為
      裁判之基礎。又刑事訴訟上證明之資料，無論其為直接或
      間接證據，均須達於通常一般人均不致有所懷疑，而得確
      信其為真實之程度，始得據為有罪之認定，若其關於被告
      是否犯罪之證明未能達此程度，而有合理性懷疑之存在，
      致使無法形成有罪之確信，根據「罪證有疑，利於被告」
      之證據法則，即不得遽為不利被告之認定，最高法院二十
      九年上第三一○五號、四十年臺上字第八六號、七十六年
      臺上字第四九八六號分別著有判例意旨可資參照。
（二）查本件聲請人據以指訴被告乙○○、甲○○涉有詐欺罪嫌
      之事證，無非係認被告乙○○、甲○○故意隱匿艾沛士公
      司已於八十七年二月間成立，艾沛士公司實際登記時間與
      被告乙○○、甲○○要求聲請人出資以成立公司之時間不
      同，因而認被告乙○○、甲○○有詐欺故意。又聲請人已
      於八十七年十一月間出資並填寫入股證明書，迄至九十年
      十月間艾沛士公司（嗣改名東冠公司）結束營業解散時，
      被告乙○○、甲○○從未將聲請人登記為股東。再者，被
      告為掩飾艾沛士公司早已虧損財務不佳，遂於八十八年十
      月間前後寄二份會計試算表予聲請人，該帳冊內容正常，
      核與證人賴錫棟於偵查時證稱：「公司成立後資金狀況不
      佳」等語不合云云。
（三）惟查：
    １、被告乙○○於九十七年十一月十一日偵查中陳稱：艾沛
        士公司有成立，並且有登記，成立公司營運約二年多，
        公司是先登記，後來因資金不夠，伊才找丙○○、王勇
        富、賴錫棟來投資。艾沛士公司在伊營運的一年內，丙○○有到店裡來看，也有來店理整理他的車子，之前伊
        等也有寄一些店裡的內帳給丙○○過目，因為伊等入股
        協議書有載明，參加的股東沒有直接管理過問公司的事
        務，但是股東可來看公司營運情形，公司每年也有請會
        計事務所作帳，對於伊等沒有告知丙○○更名的事情，
        伊承認有疏失等語，復於九十七年十二月九日偵查中陳
        稱：伊找丙○○投資時，公司已經登記好，股東有四、
        五位，當時張耀宇、賴錫棟也還未登記進來，伊並未向
        丙○○表示公司尚未登記好等語明確，並有艾沛士國際
        有限公司入股證明書一紙在卷足憑。
    ２、又觀之聲請人於八十八年九月二十八日簽具之艾沛士國
        際有限公司入股證明書上記載：「一、茲由丙○○先生
        以新臺幣五十萬元整，加入艾沛士國際有限公司作為正
        式股東。二、艾沛士國際股份有限公司於八十七年二月
        二十五日成立，註冊資本額為新臺幣三百五十萬元整‥
        ‥‥」等語（參見臺灣臺北地方法院檢察署九十七年度
        他字第八九三五號偵查卷宗第三四頁），足認聲請人於
        其入股時即應已知悉艾沛士公司業已八十七年二月二十
        五日成立，是被告乙○○前開辯稱：伊找聲請人投資時
        ，並未向聲請人表示公司尚未登記好等語，應非虛妄，
        則聲請人一再指訴被告乙○○、甲○○故意隱匿公司已
        於八十七年二月間成立之事實而有詐欺故意云云，委不
        足採。
    ３、再者，聲請人於九十七年十月二十一日、十一月十一日
        、十二月九日偵查時分別指稱：伊本來是投資艾沛士公
        司五十萬元，後來乙○○向伊說要調度資金五十萬，伊
        就幫乙○○跟朋友借了五十萬，後來乙○○沒能力還，
        要伊把這五十萬轉做投資，伊表示沒有辦法，該筆五十
        萬是伊借來的，所以沒同意乙○○之要求，乙○○表示
        要周轉，一個月後就還伊，所以伊當時同意借這筆錢給
        乙○○，但後來乙○○都不還款，當時伊的女朋友即現
        在的太太才請乙○○寫增資條，但乙○○還故意將金額
        寫錯。伊不知甲○○所表示投資之錢均虧損，因前半年
        的帳目看起來是有打平，後來伊發現被告乙○○、甲○○並未將伊登記為股東，否則若有虧損，伊願意於投資
        之五十萬元限度內認了，但乙○○要還伊借貸的部分。
        既然乙○○將伊摒除在股東名冊外，伊不承認該一百萬
        元是投資款等語，足認本案應係聲請人與被告乙○○、
        甲○○間基於相當信賴關係，而發生前述相關款項究否
        為投資抑或借貸之私法法律問題，乃純粹民事事件之爭
        執，核與被告乙○○、甲○○是否施用詐術無關。是聲
        請人前開指訴被告乙○○、甲○○有何涉犯詐欺罪云云
        ，自非可採。
    ４、至於聲請人指稱被告乙○○、甲○○所製作並於八十八
        年十月間寄予聲請人之二份會計試算表帳冊內容不實，
        係為掩飾艾沛士公司早已虧損財務不佳一節。惟本院遍
        查全卷，聲請人並未具體提出其所指訴上述文件有何不
        實之證據，僅空泛指稱上開文件單據與證人賴錫棟所為
        證述不合云云，準此，聲請人片面指訴被告乙○○、甲○○確有詐欺犯行，一再執陳詞指摘，自無足採。
（四）此外，臺灣臺北地方法院檢察署檢察官九十八年度偵續字
      第二二八號不起訴處分書及臺灣高等法院檢察署檢察長九
      十八年度上聲議字第三四七八號處分書理由中，均已就此
      部分之卷證資料詳為審酌並予以指駁，並無重要事證漏未
      審酌之處，亦無適用法令有何違誤之情，是聲請人空言指
      摘偵查機關有應調查證據而未予調查之違誤云云，實無可
      採。
五、綜上所述，聲請人所指被告乙○○、甲○○涉犯詐欺犯行，
    原臺灣臺北地方法院檢察署檢察官不起訴處分書及臺灣高等
    法院檢察署檢察長駁回再議處分書中既已詳予調查偵查卷內
    所存證據，並敘明所憑證據及判斷理由，且原處分所載證據
    取捨及事實認定之理由，亦無違背經驗法則、論理法則及證
    據法則之情事，是臺灣臺北地方法院檢察署檢察官及臺灣高
    等法院檢察署檢察長以被告乙○○、甲○○犯罪嫌疑不足分
    別予以不起訴處分及駁回再議之聲請，於法並無違誤，本件
    聲請交付審判意旨猶執前詞，對於原臺灣高等法院檢察署檢
    察長處分加以指摘求予審判，非有理由，應予駁回。
六、依刑事訴訟法第二百五十八條之三第二項前段，裁定如主文
    。
中    華    民    國    98    年    7     月    31    日
                   臺灣臺北地方法院刑事第六庭
                       審判長法  官  張永宏
                             法  官  林晏如
                             法  官  雷淑雯
上正本證明與原本無異。
本裁定不得抗告。
                             書記官  胡詩唯
中    華    民    國    98    年    7     月    31    日


司法院資訊處製作；財團法人民間司法改革基金會備份。
